---
editor: 
  markdown: 
    wrap: sentence
---

# Deloppgave 5: Analysere repeterte målinger - Effekt av styrketrening

### Introduksjon:

Den biologiske adaptasjon til styrketrening hos mennesker varierer med faktorer som volum, intensitet, hvile mellom repetisjoner, antall set, utvalg og rekkefølge på øvelser og hyppighet av styrkeøkter.
(Ratamess et al.2009) Det er også en individuell forskjell i respons som skyldes genetisk variasjon og miljøfaktorer.
(Timmons,2011; Morton et al. 2018; Seaborne et al. 2018) Den individuell responsen på styrketrening, herunder muskelstyrke og -masse, er korrelert med både akutte treningsfase og hvile-fase endringer i muskelcellene (Terzis et al.2008; Raue et al. 2012; Thalacker-Mercer et al 2013; Stec et al. 2016).
Hos høy-respondere ser man en høyere rRNA-stigning enn hos lav-responderne.(Stec.et al 2016; Mobley et al 2018) Muskelfibersammensetning kan også ha betydning for muskelrespons på styrketrening.\

Med treningsvolum menes den totale belastningen man utsetter muskulaturen for gjennom vekt/load, antall repetisjoner og sett.
I denne studien, ser vi på effekt av ulike antall sett ved hver treningsøkt.
Muskelmassen er den totale masse skjelettmuskulaturhos testpersonene.
Styrke defineres som evnen en muskel eller muskelgruppe har til å utvikle kraft.
1RM er den vekt man kan løfte maximalt 1 repetisjon.

Uansett årsak til at man trener, ønskes størst mulig effekt sett i forhold til innsats.
Jeg ønsker å se om det er en forskjell i økning av muskelstyrke ved å gjennomføre styrketrening i ett sett hhv flere sett, hvilket vil være tidsbeasparende, og lettere for "folk flest" å kunne gjennomføre.
Min hypotese er at det vil gi ulik økning i muskelmasse og muskelstyrke ved singseltintervensjonen enn ved multisettintervensjonen, µ (singleset) ≠ µ(multiset).
Nullhypotesen er da at µ(singleset) = µ(multiset).

### Metode:

Førtien ikke-røykende kvinner (22) og menn (19) mellom 18 og 40 år ble inkludert i studien.
Eksklusjonskriterier var allergi mot lokalanestesi, treningshistorikk med mer enn en ukentlig styrkeøkt i uka de siste 12 mndr før intervensjonen, fast medikasjon som ville kunne ha innvirkning på adaptasjon til trening og muskelsvekkelse pga tidligere skader.
Syv deltakere, 4 kvinner og 3 menn, ble ekskludert under studiet pga manglede gjennomførte økter (85%).
Årsakene til dette var smerter eller ubehag i underekstremitetene under trening (n=5), skade ikke relatert til studiet (n=1) og manglende complience (n=1).
Alle deltakerne rapporterte at de hadde erfaring fra trening og 20 av deltakere drev med fysisk aktivitet før intervensjonsstart, men ikke ukentlig styrketrening.

Intervensjonen varte 12 uker og besto av fullkropps- styrketrening.
Benøvelsene ble utført unilateralt for å se eventuell forskjell hos hver enkelt deltaker.
For hver deltaker ble beina randomisert til å gjennomføre enten 1 (single-set) eller 3 (multiple-set) sett med styrketrenig.
Alle deltakere gjennomførte begge protokoller.
Det ble testet muskelstyrke ved baseline, og underveis (uke 3,5 og 9).
Det ble gjennomført analyse av kroppssammenseting før og etter intervensjonen med Dexa (Lunar Prodigy, GE Healthcare, Oslo, Norway) ihht standard protokoll.

Før alle treningsøkter, ble det gjennomført et standarisert oppvarmingsprogram, etterfulgt av kroppsvektøvelser (push-ups, situps, rygghev og squats) og ett sett med 10 reps 50% av 1RM av benøvelser.
Disse ble utført i samme rekkefølge; unilat.
legpress, legcurl og kneekstensjon og i enten 1 sett (single-set) eller 3 sett (multiple-set).
Single-set ble utført mellom andre og tredje sett av multiple-set protokollen.
Etter beinøvelsene, gjennomførte deltakerne to sett av benkpress, nedtrekk, skulderpress eller sittende roing.
Restitusjonstid mellom sett var mellom 90 og 180 s.
Treningsintensiteten ble økt gradvisgjennom intervensjonsperioden, fra 10RM de første to ukene, via 8RM i 3 uker til 7RM i 7 uker.
91% av øktene var supervisert.
Mellom økter med max anstrengelse skulle det gå minimum 48t og mellom økter med submaximal anstrengelse 24t.
Etter hver økt fikk alle deltakere en standarisert drikke med 0.15g protein /kg, 11.2 g karbohydrat/kg og 0.5 g fett/kg.

Statistisk analyse er gjort i RStudio.
Deskriptiv statistikk er beskrevet som gjennomsnitt og standardavvik (mean(SD)).
Det er benyttet parret t-test for å beregne p-verdi og tolke effekt på muskelstyrke og -vekst i de to intervensjonsgruppene.
Statistisk signifikans er satt ved P \< 0.05.

### Resultater

Kroppssammensetning - Fettfri masse

```{r}
#| echo: false
#| warning: false
#| message: false

library(exscidata)
library(tidyverse)
library(modelr)
library(gt)
library(gtExtras)
library(lme4)
library(emmeans)
library(knitr)



data("dxadata"); data("strengthvolume")

```

```{r}
#| echo: false
#| warning: false
#| message: false

?strengthvolume
?dxadata

```

```{r}
#| echo: false
#| warning: false
#| message: false
#| tbl-cap: "Beregner endring i fettfri masse"

       #Henter data
dat<- dxadata %>% 
  select(participant:include, lean.left_leg, lean.right_leg) %>% 
       #Trekker ut ben-spesifikke data (lean mass)
  pivot_longer(names_to = "leg",
               values_to = "lean.mass",
               cols = lean.left_leg:lean.right_leg) %>% 
  mutate(leg = if_else(leg == "lean.left_leg", "L", "R"), 
         sets = if_else(multiple == leg, "multiple", "single")) %>%
   select(participant, time, sex, include, sets, leg, lean.mass) %>%
        #Filtrerer inkluderte deltakere
  filter(include == "incl") %>% 
        #Utvider settet med tid
  pivot_wider(names_from = time,
              values_from = lean.mass) %>%
        #Beregner endring
  mutate(lbmleg_change = post - pre) %>% 
      #Gjemmer endring og  utvider med sets
 select(participant:sets, lbmleg_change) %>%
        pivot_wider(names_from = sets, values_from = lbmleg_change) %>% 
  print()
  

```

```{r}
#| echo: FALSE
#| warning: FALSE
#| message: FALSE
#| # t-test på  endring (change score)

t.test(dat$multiple, dat$single, paired = TRUE) 


```

Parret t-test sammenligner endringen i fettfri masse gjennom intervensjonsperioden sett i relasjon til single- eller multisett trening.
Ved parret t-test får vi t = 2.1875, df = 33, p-verdi = 0.0359.
Estimat for gjennomsnittet av forskjellen er 122,79 og 95% konfidensinterval 8,58 og 237,00.
Dette viser at forskjellen i økning i fettfri masse mellom de to gruppene var signifikant.

```{r}
#| echo: FALSE
#| warning: FALSE
#| message: FALSE
#| include: TRUE
#| fig-cap: "Figur 1:  Endring i  fettfri masse fra pre-post, single-vs multiple-set"

dxadata %>%
  select(participant:include, lean.left_leg, lean.right_leg) %>%
  pivot_longer(names_to = "leg", 
               values_to = "lean.mass", 
               cols = lean.left_leg:lean.right_leg) %>%
  mutate(leg = if_else(leg == "lean.left_leg", "L", "R"), 
         sets = if_else(multiple == leg, "multiple", "single")) %>%
  select(participant, time, sex, include, sets, leg, lean.mass) %>%
  filter(time %in% c("pre", "post")) %>%
  group_by(time, sets) %>%
  summarise(m = mean(lean.mass)) %>%
  mutate(time = factor(time, levels = c("pre", "post"))) %>%
  ggplot(aes(time, m, color = sets,
             group = sets)) + geom_line() +
  labs(x = "Test-tidspunkt",
       y = "Fettfri masse",
       color = "Antall sett") %>% 
  labs(title ="Figur 1: Endring i fettfri masse") 



```

Muskelstyrke - Ben

```{r}
#| echo: FALSE
#| warning: FALSE
#| message: FALSE
#| include: FALSE

 #Beregner endring i  muskelstyrke gjennom intervensjn sett i relasjon til  gruppe (single/multi)

#Henter data
str.dat <- strengthvolume %>% 
  select(participant, sex, exercise, include, time, sets, leg, load ) %>%
  #Filtrerer inkluderte deltagere
        filter(include == "incl") %>%
   # Beregner gjennomsnittlig baseline
        mutate(time = if_else(time %in% c("pre", "session1"), "pre", time)) %>%
        group_by(time, exercise, participant, sex, sets) %>%
        summarise(load = mean(load, bna.rm = TRUE)) %>%
     #Filtrerer pre-post-data
        filter(time %in% c("pre", "post")) %>%
     #Utvider med tid
        pivot_wider(names_from = "time",
                    values_from = "load") %>%
     # Beregner differanse
        mutate(str_change = post - pre) %>%
  select(participant:sets, str_change) %>%
     # Lagrer  differansen og utvider med sett
        pivot_wider(names_from = sets, values_from = str_change) %>% 
  print()

  
```

```{r}
#| echo: FALSE
#| warning: FALSE
#| message: FALSE
#| include: FALSE
#| # T-test på endrings-skår


t.test(str.dat$multiple, str.dat$single, paired = TRUE)


```

Den parrede t-test sammenligner endringen i muskelstyrke i beina (legpress og legekstensjon) gjennom intervensjonsperioden (pre-post) sett i forhold til de to gruppene (multiple- og single sett).
Beregningen viser at t = 5,8, df = 193, p-value = 2.292e-08.
95% konfidensintervaller er 4,93 og 9,99.
Forskjellen i gjenneomsnitt (Mean difference mellom gruppene er 7,46. Forskjellen i endringen i muskelstyrken mellom de to gruppene er signifikant.

### Diskusjon

Resultatene tyder på at tre sett med styrketrening 2-3 ganger i uken over en 12 ukers periode gir et bedre respons både på styrke og muskelvekst sammenlignet med ett sett over en 12 ukers periode.

Den totale treningsbelastingen i multiple-set-gruppen er høyere enn i single-set-gruppen, og man vil forvente en dosis-respons økning i både styrke og muskelmasse.
@raastad2010

@mangine2015 og @pina2019 gjennomførte et studie på eldre kvinner, hvor de trente enten to (G2) eller tre (G3) ganger i uken.
Totalload var altså større for (G3), men det var ingen signifikant forskjell mellom gruppene ift hypertrofi og styrke.
En metaanalyse av @refalo2021 viser at trening med både høy og lav load ga hypertrofi, mens høy load ga større økning i styrke.
Dette samsvarer til dels med våre funn.
@lopesmachado2022 finner ingen direkte sammenheng mellom intensitet og volum og hypertrofi.

Studien benytter within-subject-design, hvor hver deltaker er sin egen kontroll hvilket reduserer risiko for bias.

### Konklusjon

Våre funn støtter hypotesen om av tre sett styrketrening gir et bedre respons på styrketrening og muskelmasse sammenlignet med ett sett.
